臺灣臺北地方法院刑事判決　　　　　　　　　　　　　　九十年度訴字第五四四號
　　公　訴　人　臺灣臺北地方法院檢察署檢察官
　　被　　　告　甲○○
右列被告因偽造文書案件，經檢察官提起公訴（九十年度偵字第三三七一號），本院
判決如左：
    主  文
甲○○連續行使偽造私文書，足以生損害於他人，處有期徒刑拾月。緩刑參年。附表
所示偽造之「林麗君」署押共伍枚均沒收。
    事  實
一、甲○○於民國九十年一月十五日下午六時許，在台北市中山區○○○路、錦州街
    交岔路口附近，拾得正面之英文姓名為「ＬＩＮ  ＬＩ  ＣＨＵＮ」，背面持卡
    人簽名欄為空白，卡號為00000000000000000號之富邦商業銀
    行股份有限公司（以下稱富邦銀行）萬士達信用卡金卡一張（該張信用卡為不詳
    姓名年籍之人所偽造，而遺落於該處，甲○○於主觀上並不知該張信用卡為偽造
    ，詳後述），甲○○竟基於意圖為自己不法所有之犯意，將該張信用卡侵占入己
    ，而未送至警察機關處理。嗣甲○○乃將其侵占入己之該張信用卡帶回其斯時位
    於台北市中山區○○○路四二八號十二樓之住處，在上開信用卡背面偽造「林麗
    君」之署押一枚而偽造完成林麗君名義之信用卡私文書，足以生損害於林麗君、
    富邦銀行。嗣甲○○乃基於行使該張偽造林麗君名義信用卡私文書用以刷卡購物
    之概括犯意，先於九十年一月十五日下午約九時四十分許，前往位於台北市大安
    區○○○路○段四五號之太平洋崇光百貨公司十樓，購買價值新台幣（以下同）
    三萬四千一百二十元之電動遊樂器一組，並向櫃檯人員出示行使前述偽造林麗君
    名義之信用卡私文書，而向該櫃檯人員施用詐術佯裝其為該信用卡之合法持卡人
    ，使該百貨公司之櫃檯人員因此陷於錯誤，認為係林麗君本人持卡消費，而先使
    用該信用卡列印出一式二聯之簽帳單，甲○○即又假冒林麗君名義偽造其署押於
    簽帳單上，偽造林麗君名義確認消費金額之簽帳單私文書後（一式二聯，如附表
    編號二所載），持以行使交付與該百貨公司之櫃檯人員核對，足以生損害於依約
    與持卡人交易之特約商店確認持卡人身分之正確性及林麗君之利益，惟嗣因該百
    貨公司櫃檯人員發現該張信用卡有問題，無法正式連線完成交易，甲○○方未能
    詐取該電動遊樂器得手而未遂，甲○○並再向該百貨公司之櫃檯人員行使該偽造
    之信用卡私文書用以刷退「負」三萬四千一百二十元（雖列印簽帳單，惟未簽名
    ），足以生損害於林麗君。甲○○隨即又於當日晚間約九時五十三分許，前往該
    百貨公司八樓，欲購買價值八萬四千八百元之音響、Ｖ８攝影機等家電，仍以前
    述同一手法，即向櫃檯人員出示行使前述偽造林麗君名義之信用卡私文書，而向
    該櫃檯人員施用詐術佯裝其為該信用卡之合法持卡人，使該百貨公司之櫃檯人員
    因此陷於錯誤，認為係林麗君本人持卡消費，而先使用該信用卡列印出一式二聯
    之簽帳單，甲○○即又假冒林麗君名義偽造其署押於簽帳單上，偽造林麗君名義
    確認消費金額之簽帳單私文書後（一式二聯，如附表編號三所載），持以行使交
    付與該百貨公司之櫃檯人員核對，足以生損害於依約與持卡人交易之特約商店確
    認持卡人身分之正確性及林麗君之利益，惟嗣因該百貨公司之警衛課課長龐厚中
    當場發現有異，並報警處理，甲○○方未能詐取該音響、Ｖ８攝影機等家電得手
    而未遂。經警到場處理，扣得前述信用卡，並對甲○○偵訊，方知上情。
二、案經台北市政府警察局大安分局報告台灣台北地方法院檢察署檢察官偵查起訴。
    理  由
一、訊據被告甲○○對於在右揭時地拾獲該脫離不詳姓名年籍之人所持有之信用卡，
    並於背面偽造「林麗君」署名後，持往ＳＯＧＯ百貨公司刷卡購物，並分別在十
    樓、八樓之櫃臺購買電動遊樂器、音響、Ｖ８攝影機等物，均因遭發現信用卡有
    異而未詐得財物等情均坦承不諱，核與證人即ＳＯＧＯ百貨公司警備課課長龐厚
    中於警訊中證述查知被告持偽造信用卡購物情節相符，且有背面簽有「林麗君」
    署名之偽造的富邦銀行ＭａｓｔｅｒＣａｒｄ金卡（卡號0000000000000000）一
    張扣案，及被告偽造之「林麗君」名義簽帳單二張、法務部調查局九十一年七月
    一日調科貳字第０九一００三四四０六０號關於附表編號一與附表編號二、三「
    林麗君」簽名筆跡相符之鑑定通知書在卷可稽，足佐被告此部分之自白與事實相
    符，而堪信為真實，被告此部分犯行事證明確，其犯行已堪認定，應依法論科。
二、按刑法第三百三十七條之侵占脫離本人持有之物罪，係即成犯，以凡拾得他人之
    物者，未予通知所有人或公告招領，為自己或第三人不法所有之意思與行為即為
    完成，最高法院八十四年度台非字第二四八號判決意旨足資參照，則被告於拾得
    不詳姓名年籍之人所遺落之前開信用卡，既未送至警察機關招領或通知各該所有
    人，而將之置自己實力支配之下，並進而加以行使，其有侵占之行為及為自己不
    法所有之意圖已甚明顯，是被告就該部分犯行，係犯刑法第三百三十七條之侵占
    脫離本人持有之物罪。又按被告於扣案信用卡背面偽簽「林麗君」署押之行為，
    已使該信用卡具有文字性、有體性、持續性、意思性及名義性而成為刑法上文書
    之概念，其復持該偽造信用卡前往購物消費，並於附表編號二、三二次刷卡後均
    冒「林麗君」名義偽造其署押於簽帳單上，偽造「林麗君」名義確認消費金額之
    簽帳單私文書後，持以行使交付與特約商店之櫃臺人員核對，使該櫃臺人員陷於
    錯誤而詐騙財物，終因遭發現有異而未果，均已足生損害於該特約商店（即百貨
    公司）及「林麗君」本人，是核被告此部分所為係犯刑法第二百十六條、第二百
    十條之行使偽造私文書罪及第三百三十九條第三項、第一項之詐欺取財未遂罪。
    被告於信用卡背面、簽帳單上偽造署押之行為係偽造信用卡私文書及簽帳單私文
    書之部分行為，其偽造私文書之低度行為，為行使之高度行為所吸收，均不另論
    罪；被告先後三次行使偽造私文書及二次詐欺取財未遂犯行，均時間緊接，所犯
    分別係構成要件相同之罪，顯均係基於概括犯意為之，為連續犯，均應依刑法第
    五十六條規定，以一罪論，並均加重其刑；其所犯行使偽造私文書罪、侵占離本
    人持有之物罪及詐欺取財未遂罪三罪之間，有方法、目的之牽連關係，應從一重
    之行使偽造私文書罪處斷。爰審酌被告於本院審理中業已坦承犯行，表示悔意，
    其雖有持扣案偽造信用卡購物消費之詐欺行為，然均屬未遂，並未造成實害，及
    其犯罪之動機、手段等一切情狀，量處如主文所示之刑，以示懲儆。末查，被告
    前未曾受有期徒刑以上刑之宣告，有台灣高等法院檢察署刑案紀錄簡覆表在卷可
    憑，因一時失慮，偶罹刑典，事後已坦承犯行，且現亦有正當之工作，有在職證
    明可參，經此刑之宣告後，應知警惕而無再犯之虞，本院因認所宣告之刑以暫不
    執行為當，併予宣告緩刑三年，用啟自新。附表所示偽造之「林麗君」署押共五
    枚，均應依刑法第二百十九條規定宣告沒收；另扣案偽造之富邦銀行Ｍａｓｔｅ
    ｒＣａｒｄ金卡一張（卡號0000000000000000）雖係偽造，然被告涉行使偽造信
    用卡部分犯行，業據本院不另為無罪之諭知（詳後述），而與本案無直接關係，
    且非違禁物，本院無從併予宣告沒收，應由檢察官另行處理。
三、又被告行為後，刑法雖已於九十年六月二十日公佈增訂第二百零一條之一：「意
    圖供行使之用，而偽造、變造信用卡、金融卡、儲值卡或其他相類作為簽帳、提
    款、轉帳或支付工具之電磁記錄物者，處一年以上七年以下有期徒刑，得併科三
    萬元以下罰金；行使前項偽造、變造之信用卡、金融卡、儲值卡或其他相類作為
    簽帳、提款、轉帳或支付工具之電磁記錄物，或意圖供行使之用，而收受或交付
    於人者，處五年以下有期徒刑，得併科三萬元以下罰金。」，並於同年月二十二
    日起生效施行，然此新增規定之處罰既係在於信用卡、金融卡、儲值卡或其他相
    類作為簽帳、提款、轉帳或支付工具之電磁記錄物本身為偽造、變造者，若不能
    證明行為人主觀上對於「信用卡」本身係遭偽造一事為明知，則自僅能就行為人
    在信用卡背面簽名之行為論處，而有偽造私文書罪之問題（詳後不另為無罪諭知
    部分所述）。查，本件被告對於扣案信用卡係屬偽造一事並不知悉，並經本院不
    另為無罪之諭知（詳後述），則其於信用卡背面簽名後行使自僅能論以行使偽造
    私文書罪，而無行使偽造信用卡之問題，進而更無比較新舊法之問題，爰附此敘
    明。
四、另查，關於被告侵占離本人持有之物部分犯行雖未據檢察官起訴，然與前開經本
    院認定有罪部分有牽連犯之裁判上一罪關係，本於審判不可分之原則，本院自得
    併予審理。
五、公訴意旨另以：被告明知不詳姓名年籍之人所偽造之「ＬＩＮ  ＬＩ  ＣＨＵＮ
    」名義的富邦銀行ＭａｓｔｅｒＣａｒｄ金卡（卡號0000000000000000）係他人
    所偽造，而基於與該偽造之人共同之犯意聯絡，而於該偽造之信用卡背面偽簽「
    林麗君」署名，因認被告此部分犯行另涉刑法第二百十條之偽造私文書罪嫌，並
    與該不詳姓名年籍之人有犯意聯絡及行為分擔，為共同正犯，又公訴人認被告涉
    有偽造信用卡之犯行，無非以證人丙○○、張豐明之證詞為其論據，惟訊據被告
    堅詞否認知悉扣案信用卡係偽造，而與偽造之人有何犯意聯絡，辯稱，扣案之信
    用卡是伊在林森北路、錦州街口所拾獲等語。
（一）按刑法上之竊盜罪，須意圖為自己或第三人不法之所有，而取他人所有物，為
      其成立要件，若行為人因誤信該物為自己所有，而取得之，即欠缺意思要件，
      縱其結果不免有民事上之侵權責任，要難認為構成刑法上之竊盜罪，最高法院
      二十三年上字第一八九二號判例可資參照，亦即故意之成立，以有構成犯罪事
      實之認識為要件，如行為人欠缺構成犯罪事實之認識，依責任主義之原則，自
      不得謂有故意。次按，意圖供行使之用，而偽造、變造信用卡、金融卡、儲值
      卡或其他相類作為簽帳、提款、轉帳或支付工具之電磁記錄物者，處一年以上
      七年以下有期徒刑，得併科三萬元以下罰金；行使前項偽造、變造之信用卡、
      金融卡、儲值卡或其他相類作為簽帳、提款、轉帳或支付工具之電磁記錄物，
      或意圖供行使之用，而收受或交付於人者，處五年以下有期徒刑，得併科三萬
      元以下罰金；意圖供偽造、變造有價證券、郵票、印花稅票信用卡、金融卡、
      儲值卡或其他相類作為簽帳、提款、轉帳或支付工具之電磁紀錄物之用，而製
      造、交付或收受各項器械原料或電磁紀錄者，處二年以下有期徒刑，得併科五
      千元以下罰金，刑法第二百零一條之一及第二百零四條第一項分別定有明文。
      觀諸上開法條之規定，第二百零一條之一所指之偽造、變造行為應係就信用卡
      、金融卡、儲值卡或其他相類作為簽帳、提款、轉帳或支付工具之電磁記錄物
      本身為偽造、變造之行為，始有供偽造、變造行為之用的器械原料或電磁紀錄
      需併予宣告沒收之問題，若單純在真正之信用卡背面偽簽他人署名，使該空白
      之信用卡具有文字性、有體性、持續性、意思性及名義性，亦僅能成為刑法上
      文書之概念，屬偽造文書罪之問題，而與第二百零一條之一規定有異。
（二）經查，富邦銀行ＭａｓｔｅｒＣａｒｄ金卡（卡號0000000000000000）之正式
      申請人係乙○○，其英文名字為ＣＨＡＮＧ  ＭＩＮＧＦＥＮＧ，使用年限
      為02 /99－02/01，均與扣案之信用卡不同，且真正持卡人乙○○所持之信用
      卡從未遺失，是扣案之信用卡顯係偽造，業據證人即富邦銀行信用卡風險管理
      組組長丙○○、證人即富邦銀行卡號0000000000000000號信用卡之實際持卡人
      乙○○分別於警訊中證述在卷，惟此僅能證明客觀上被告所持以購物之扣案信
      用卡係偽造，尚無從證明被告主觀上是否知悉所持之信用卡為偽造，況被告自
      警訊時起即為一致之供述，否認知悉該信用卡係偽造，並辯稱，信用卡係其在
      台北市○○○路、錦州街口所拾獲，是不能證明被告明知該信用卡係偽造，而
      與偽造之人有犯意聯絡，被告上開所辯即非不可採信，復揆諸前揭說明，自僅
      能證明被告誤認扣案信用卡為真正而加以侵占，進而在背面偽造「林麗君」署
      名後持以行使。
（三）綜上，不能證明被告確實明知信用卡為偽造而行使，此外復查無其他積極證據
      足證被告確有公訴人所指此部分之犯行，惟公訴人認此部分與前揭論罪科刑部
      分有方法目的之牽連關係，為裁判上一罪，爰不另為無罪之諭知。
據上論斷，應依刑事訴訟法第二百九十九條第一項前段，刑法第五十六條、第二百十
六條、第二百十條、第三百三十七條、第三百三十九條第一項、第三項、第五十五條
、第七十四條第一款、第二百十九條，罰金罰鍰提高標準條例第一條前段，判決如主
文。
本案經檢察官蔡立文到庭執行職務。
中    華    民    國      九十一      年      八      月      十三      日
　　　　　　　　　　　　　　　　　　臺灣臺北地方法院刑事第三庭
                                        審判長法  官  葉  建  廷
                                              法  官  陳  德  民
　　　　　　　　　　　　　　　　　　　　　　　法　官　黎　惠　萍
右正本證明與原本無異
如不服本判決應於送達後十日內向本院提出上訴狀。
                                              書記官  廖  純  瑜
中    華    民    國      九十一      年      八  月      十三      日
附錄本案論罪科刑法條全文
刑法第二百十條
偽造、變造私文書，足以生損害於公眾或他人者，處五年以下有期徒刑。
刑法第二百十六條
行使第二百十條至第二百十五條之文書者，依偽造、變造文書或登載不實事項或使登
載不實事項之規定處斷。
刑法第三百三十七條
意圖為自己或第三人不法之所有，而侵占遺失物、漂流物或其他離本人所持有之物者
，處五百元以下罰金。
刑法第三百三十九條
一意圖為自己或第三人不法之所有，以詐術使人將本人或第三人之物交付者，處五年
  以下有期徒刑、拘役或科或併科一千元以下罰金。
二以前項方法得財產上不法之利益或使第三人得之者亦同。
三前二項之未遂犯罰之。
附表：
┌───┬───┬────┬─────┬─────┬─────┬─────
│ 編號 │時  間│ 地  點 │偽造之文書│購買之物品│偽造之署押│  數  量
├───┼───┼────┼─────┼─────┼─────┼─────
│  一  │90.01.│台北市林│富邦銀行Ma│（無）    │林麗君    │一枚
│      │15下午│森北路四│sterCard金│          │          │
│      │六時許│二八號十│卡        │          │          │
│      │      │二樓    │          │          │          │
├───┼───┼────┼─────┼─────┼─────┼─────
│  二  │90.01.│台北市忠│簽帳單    │電視遊樂器│林麗君    │二枚（一式
│      │15晚上│孝東路四│          │（三萬四千│          │二聯）
│      │九時四│段四五號│          │一百二十元│          │
│      │十分許│SOGO百貨│          │）  │          │
│      │      │公司十樓│          │          │          │
├───┼───┼────┼─────┼─────┼─────┼─────
│  三  │90.01.│同右百貨│簽帳單    │音響、Ｖ８│林麗君    │二枚（一式
│      │15晚上│公司八樓│          │（八萬四千│          │二聯）
│      │九時五│        │          │元）      │          │
│      │十三分│        │          │          │          │
│      │許    │        │          │          │          │
├───┼───┼────┼─────┼─────┼─────┼─────
│ 總計 │      │        │          │          │          │五枚
└───┴───┴────┴─────┴─────┴─────┴─────
